臺灣臺東地方法院民事簡易判決
110年度東簡字第241號
原      告  謝益仁  
訴訟代理人  陳信伍律師
被      告  謝叔玲  

訴訟代理人  羅文昱律師
被      告  陳楊治  
受  告知人  李淑婉  
訴訟代理人  林武君  
上列當事人間確認通行權存在事件，本院於民國111年8月11日言
詞辯論終結，判決如下：
    主  文
原告之訴駁回。
訴訟費用由原告負擔。
    事實及理由
壹、程序部分：
一、按訴狀送達後，原告不得將原訴變更或追加他訴；但請求之
    基礎事實同一者，不在此限，民事訴訟法第255 條第1項第2
    款定有明文。原告本件聲明因需經臺東縣臺東地政事務所（
    下稱臺東地政）進行測量後始得確定，經本院會同兩造及臺
    東地政測量人員至現場進行測量，臺東地政依測量結果檢送
    複丈成果圖（見本院卷第217頁，即本判決附圖一），原告
    並追加被告陳楊治為共同被告，並將聲明事項依附圖所示更
    正如後述。其訴之變更、追加，本於同一關於袋地通行之糾
    紛事實，與民事訴訟法第255條第1項第2 款所設「請求之基
    礎事實同一者」准許變更聲明之規定相符，而為合法，應予
    准許。
二、按訴訟繫屬中為訴訟標的之法律關係，雖移轉於第三人，於
    訴訟無影響。確定判決，除當事人外，對於訴訟繫屬後為當
    事人之繼受人者，亦有效力。民事訴訟法第254條第1項前段
    、第401條分別定有明文。故在訴訟繫屬中，訴訟當事人雖
    讓與其實體法上之權利，惟為求訴訟程序之安定，以避免增
    加法院之負擔，並使讓與之對造能保有原訴訟遂行之成果，
    本於「當事人恆定主義」之原則，該讓與人仍為適格之當事
    人，自可繼續以其本人之名義實施訴訟行為，此乃「法定訴
    訟擔當」之一種（最高法院101年度台聲字第1367號裁定意
    旨參照）。查坐落臺東縣○○市○○段00000地號土地（下稱613
    -2地號土地）於起訴時原為被告謝叔玲所有（見本院卷第79
    頁），於訴訟繫屬中之110年10月15日以買賣為登記原因，
    移轉登記予第三人李淑婉，有土地登記謄本在卷可佐（見本
    院卷第73頁），依上開說明，對本件訴訟並無影響。即就61
    3-2地號土地，被告謝叔玲仍為適格之當事人，仍有繼續實
    施訴訟之權能。且本件判決之效力，依民事訴訟法第401 條
    規定，將及於被擔當人「李淑婉」。本院已依民事訴訟法第
    254條第4 項規定將訴訟繫屬之事實通知第三人李淑婉，亦
    予敘明。　　
貳、實體部分：
一、原告起訴主張：坐落臺東縣○○市○○段000地號土地及其上門
    牌號碼臺東縣○○市○○○路000巷0號房屋（下稱系爭土地、系
    爭房屋）為原告所有，毗鄰之同段613-2、612地號土地（下
    稱612地號土地）分別為被告謝淑玲（謝淑玲已於本件訴訟
    繫屬後移轉所有權予受告知人李淑婉)、被告陳楊治所有，
    原告本得經由613-2、612地號土地上之臺東縣臺東市更生北
    路175巷（下稱175巷）通行至臺東縣臺東市更生北路，詎近
    日613-2地號土地上坐落之房屋均拆除為空地，原告原通行
    之175巷亦遭夷平為空地，致系爭土地與公路無適宜之聯絡
    而不能為通常使用，爰依民法第787條第1項、788條第1項規
    定，訴請確認原告就613-2、612地號土地之通行權存在。並
    聲明：確認原告就被告謝淑玲之613-2地號土地，如附圖一A
    方案所示部分（面積47.8平方公尺）之土地，及被告陳楊治
    之612地號土地，如附圖一A方案所示部分（面積13.38平方
    公尺）之土地有通行權存在，被告並應容忍原告鋪設柏油或
    水泥及通行該部分之土地，並不得在該部分之土地上為營建
    或其他妨礙原告通行之行為。　　
二、被告謝淑玲則以：原告原通行之175巷即為612地號土地，伊
    係為與兄弟姊妹就繼承之613-2土地進行分割，將原建築於
    土地上之建物拆除以利測量，並未將原告通行之巷弄夷平，
    原告自始即通行612號土地，數十年來並無妨礙或不便利之
    情形，本件訴請伊應容忍原告通行並鋪設道路，顯無理由。
    縱認原告除175巷外，確有再增加通行範圍之必要，原告所
    主張之方案，亦非對鄰地侵害最小之方式，伊所有之613-2
    地號土地，本即屬於狹長之地形，如依原告主張再用以鋪設
    道路，則伊之土地將會更為狹長，難以建築使用，對伊之侵
    害自屬巨大，如附圖二B方案、附圖三C方案所示之通行路徑
    ，皆屬侵害更小之方案，且如以C方案通行至公路，則能一
    併解決同段606地號土地通行至公路之難題，避免日後再為
    纏訟，對於公益之維護更顯實益等語茲為抗辯。並聲明：原
    告之訴駁回。
三、被告陳楊治則以：目前原告進出已有通行伊的612地號土地
    ，伊願意讓原告通行等語。並聲明：原告之訴駁回。
四、本院之判斷：
（一）按確認法律關係之訴，非原告有即受確認判決之法律上利
      益者，不得提起之，民事訴訟法第247條第1項前段定有明
      文。所謂即受確認判決之法律上利益，係指法律關係之存
      在與否不明確，致原告在私法上之地位有受侵害之危險，
      而此危險得以對於被告之確認判決除去之者而言（最高法
      院52年台上字第1922號判例意旨參照）。本件原告主張其
      所有系爭土地就被告謝淑玲所有之613-2地號土地，及被
      告陳楊治所有之612地號土地有通行權，惟為被告謝淑玲
      所否認，則原告主張其有通行權之法律關係存在，即不明
      確，致原告私法上之地位有受侵害之危險，且此項不明確
      得以確認判決予以排除，原告提起本件訴訟確認通行權存
      在，應有確認利益，合先敘明。
（二）本件原告主張其所有之系爭土地與公路無適宜聯絡，須通
      行被告謝淑玲所有之613-2地號土地以至公路；被告謝淑
      玲則否認其主張，並以前開情詞置辯，是本件之爭點應為
      ：原告所有之系爭土地是否為袋地？若原告可通行被告之
      土地，其通行之範圍為何？茲分述如下：
    1.原告主張系爭土地為其所有，而613-2、612地號土地於起
      訴時分別為被告謝淑玲、被告陳楊治所有等情，有土地登
      記謄本及異動索引為證（見本院卷第71至79頁），堪信為
      真實。
    2.按土地因與公路無適宜之聯絡，致不能為通常使用時，除
      因土地所有人之任意行為所生者外，土地所有人得通行周
      圍地以至公路；前項情形，有通行權人應於通行必要之範
      圍內，擇其周圍地損害最少之處所及方法為之，固為民法
      第787條第1項、第2項前段所明定。然所謂無適宜之聯絡
      ，致不能為通常使用，係指土地與公路間無適宜之通路可
      資聯絡，以致不能為通常之使用而言（最高法院76年度台
      上字第2133號判決意旨參照）。民法第787條第1項所定鄰
      地通行權，須以土地與公路無適宜之聯絡為其要件，而是
      否與公路無適宜之聯絡致不能為通常之使用，應依其現在
      使用之方法判斷之（最高法院85年度台上字第2057號判決
      意旨參照）。原告主張系爭土地為袋地之事實，為被告謝
      淑玲所否認，辯稱原告所有系爭土地可經由612地號土地
      通行至公路等語。經查：經本院履勘現場結果，系爭土地
      與612地號土地相鄰，而612地號土地上有約1公尺寬道路
      可通行至更生北路等情，有本院勘驗筆錄、現場照片及複
      丈成果圖在卷可參（見本院卷第192頁、第195至207頁、
      第217頁），而被告陳楊治則陳稱：612地號土地目前有留
      約1公尺寬道路平常供他人通行使用，而原告現在進出即
      通行我的土地，我也願意讓原告通行等語（見本院卷第19
      2、152頁），是原告所有之系爭土地已有道路可通公路而
      非袋地，被告前揭所辯，尚屬有據，原告主張系爭土地為
      袋地，並非可採。 
　　3.原告雖主張其所需之通行方案為如附圖一所示A部分3公尺
      寬之道路等語，惟鄰地通行權係土地所有權之擴張，為解
      決袋地與公路無適宜聯絡之通行問題，並非解決袋地之通
      行更舒適、便利之問題，且土地相鄰關係之規定係為調整
      鄰接不動產所有權人之權利衝突，係基於權利行使必須符
      合公益原則，調整個人對社會或國家之利益，是鄰接不動
      產所有人就不動產之用益，於可能範圍內應符合公共利益
      。而於本件情形，亦無法看出以被告謝叔玲所有之613-2
      地號土地如附圖一所示A部分供原告通行所可能涉及之公
      益內涵為何？而原告通行之路徑寬度由目前之1公尺（僅
      能供人或機車、腳踏車通行）擴大為3公尺（可供汽車通
      行），縱可增加原告系爭土地之使用及交易價值，而能達
      到私人最大利益，然與民法第787條所規範鄰地使用關係
      之立法目的尚屬有間，要難以系爭土地目前通道過窄為由
      ，即謂系爭土地為袋地，而有民法第787之適用，是原告
      上開主張亦無可採。
五、綜上，系爭土地並無與公路無適宜聯絡之情形，顯與民法第
    787條第1項規定之要件不合，是原告依民法第787條規定，
    請求確認原告就被告謝淑玲之613-2地號土地，如附圖一A方
    案所示部分（面積47.8平方公尺）之土地，及被告陳楊治之
    612地號土地，如附圖一A方案所示部分（面積13.38平方公
    尺）之土地有通行權存在，被告並應容忍原告鋪設柏油或水
    泥及通行該部分之土地，並不得在該部分之土地上為營建或
    其他妨礙原告通行之行為，為無理由，應予駁回。
六、本件事證已臻明確，兩造其餘之攻擊防禦方法及所提證據，
    於判決結果不生影響，爰不一一論述，併此敘明。
七、訴訟費用負擔之依據：民事訴訟法第78條。
中　　華　　民　　國　　111 　年　　8 　　月　　25　　日
                  臺東簡易庭  法  官  朱家寬
上為正本係照原本作成。
如不服本判決，應於判決送達後20日內向本院提出上訴狀（須按
他造當事人之人數附繕本）。如委任律師提起上訴者，應一併繳
納上訴審裁判費。
中　　華　　民　　國　　111 　年　　8 　　月　　25　　日
                              書記官  陳憶萱